【裁判字號】    89,訴,1896
【裁判日期】    901127
【裁判案由】    債務人異議之訴
【裁判全文】
臺灣臺北地方法院民事判決  八十九年度訴字第一八九六號
    原      告  丁○○
                丙○○
    被      告  永堂企業有限公司
    法定代理人  乙○○
                甲○○
右當事人間債務人異議之訴事件，本院判決如左：
    主      文
本院民國八十九年度民執字第五三七五號清償債務強制執行事件，就原告在南山人壽
保險股份有限公司任職期間所得支領之各項勞務報酬債權所為之強制執行程序，應予
撤銷。
訴訟費用由被告負擔。
    事      實
甲、原告方面：
壹、聲明：如主文所示。
貳、陳述：
  一、被告先於民國（下同）八十九年一月二十七日向台灣板橋地方法院聲請強制執
      行，而據以聲請強制執行之執行名義係七十七年三月二十八日在台灣高等法院
      就七十七年度附民字第一○七號因詐欺案件等附帶民事訴訟案件，成立和解之
      和解筆錄，該案以發給債權憑證結案。嗣再以該債權憑證向鈞院聲請強制執行
      ，經鈞院以八十九年度民執子字第五三七五號清償債務強制執行事件，扣押原
      告在訴外人南山人壽保險股份有限公司任職期間所得支領之各勞務報酬債權，
      茲被告原執行名義之請求權基礎係依侵權行為損害賠償請求權，故原告請求權
      消滅時效為二年，經和解確定者，依民法第一百三十七條第三項規定「經確定
      判決或其他與確定判決有同一效力之執行名義所確定之請求，其原告消滅時效
      期間不滿五年者，因中斷而重行起算之時效期間為五年」，是本件執行名義所
      確定之請求權，其時效應為五年。茲本件自和解筆錄確定重行起算迄八十九年
      一月二十七日向板橋地方法院聲請強制執行時，已逾五年，故其執行名義所確
      定之請求權應已消滅，為此依強制執行法第十四條第一項之規定，提起本件債
      務人異議之訴。
  二、被告所提司法院第二廳研究意見所採乙說載明「..... 債權人第一次聲請強制
      執行時，尚未消滅時效完成..... 」，而該案事實係第一次聲請強制執行查無
      債權人財產發給債權憑證，其聲請時尚未時效消滅，故其再次聲請強制執行時
      ，自債權人取得債權憑證之翌日起，時效重新起算。然本件之執行名義為七十
      七年三月二十八日之附帶民事和解筆錄，至債權人即被告於第一次八十九年一
      月二十七日向台灣板橋地方法院聲請強制執行時，已逾五年而消滅時效完成，
      故與上開案例不同，無自債權人取得債權憑證之翌日起，時效重新起算之適用
      。
  三、被告援引民法第一百七十九條第二項主張依不當得利之規定返還所受利益，而
      時效為十五年等語，惟本件執行名義為刑事附帶民事賠償，其起訴係依侵權行
      為損害賠償為其請求權基礎，並非不當得利，故其執行名義所確定之請求權，
      其原有消滅時效為二年，並非十五年甚明，被告既未曾以不當得利為其起訴之
      請求權基礎，亦即本件執行名義所確定之請求權，並非不當得利，即不能以上
      開法條主張不當得利之時效利益。
  四、依台灣高等法院七十七年度附民字第一○七號刑事卷全卷，可證明於兩造和解
      後，原告之刑事部分以無罪判決確定，則被告刑事附帶民事之和解，實屬無效
      之和解，係無效之執行名義甚明，故以該執行名義所為之執行程序應予撤銷。
      又查前開刑事判決載明被告及訴外人普誠科技公司係移送併辦之告訴人，普誠
      科技公司亦提出附帶民事訴訟請求賠償，當時台灣高等法院以原告經判決無罪
      確定，則併辦之普誠科技公司主張之事實，既未經驗察官依刑事訴訟程序提起
      公訴，自不得提起附帶民事訴訟，其訴即不合法，應予駁回。同理，本件和解
      筆錄成立後，因刑事判決無罪確定，亦係未經檢察官依刑事訴訟程序提起公訴
      ，自不得提起附帶民事訴訟，故其訴訟程序亦屬不合法，執行名義根本不存在
      ，鈞院八十九年度民執子字第五三七五號清償債務強制執行事件，就原告在南
      山人壽保險股份有限公司任職期間所得支領之各項勞務報酬債權所為強制執行
      程序，應予撤銷。
參、證據：提出(一)鈞院八十九年三月十三日執行命令影本一份、(二)被告八十九年一月
    二十七日強制執行聲請狀影本一份為證。
乙、被告方面：
壹、聲明：原告之訴駁回。
貳、陳述：
  一、被告係以台灣板橋地方法院八十九年二月十九日核發之債權憑證為執行名義聲
      請鈞院強制執行，經鈞院以八十九年民執字第五三七五號受理強制執行在案，
      依該債權憑證係台灣板橋地方法院核發之債權憑證，具公信性，該債權憑證重
      新起算之時效並未罹於消滅，原告以和解筆錄時效消滅為理由請求撤銷，誠無
      理由。
  二、原告係以詐欺手段行騙被告貨物，損害賠償部分依民法第一百九十七條第二項
      「損害賠償之義務人因侵權行為受利益，致被害人受損害，於前項時效完成後
      ，仍應依關於不當得利之規定返還其所受之利益於被害人。」及不當得利請求
      權時效為十五年之規定，則本件和解筆錄之時效並未消滅，被告執之向台灣板
      橋地方法院聲請強制執行，並經該法院核發債權憑證，再以該債權憑證聲請強
      制執行，尚無時效消滅之情。再本件和解筆錄係於刑事庭成立之和解筆錄，並
      非刑事部分判有罪後，將刑事附帶民事案件移送民事庭審理，而於民事庭成立
      之和解筆錄，故本件和解筆錄之基本原因關係非僅就犯罪行為依民法第一百八
      十四條、一百八十五條法律關係請求損害賠償之情形，本件和解筆錄之基本原
      因關係為侵權行為應得依民法第一百九十七條之規定，於侵權行為請求權之時
      效消滅後，亦得依不當得利之法律關係請求，故原告主張基本原因關係為侵權
      行為其時效已消滅，誠無理由。
  三、原告二人共同經營鈞力企業有限公司（下稱鈞力公司），明知鈞力公司於七十
      六年初，因外銷美國應收之鉅額貨款無法順利收回，致公司財務困難，已無力
      給付貨款，竟於七十六年四至七月間，意圖不法所有，先後以鈞力公司之名義
      與被告成立買賣合約，向被告取得共計新台幣（下同）二百五十二萬一千九百
      六十元之電子零件，並為取信被告，陸續簽發台北區中小企業銀行城中分行，
      鈞力公司為發票人，票期分別為七十六年七月二十六日、同年八月四日、面額
      依序為三十九萬元、五十八萬五千元、七十六萬六千零六十元之支票交付被告
      收執，以為其陸續貨款之給付，為此被告於支票屆期前已將原告訂購之貨物全
      部交付，原告二人卻於七十六年七月十七日被告交付最後一批貨物後，旋即人
      去樓空，並於七十六年七月二十日對外宣布鈞力公司破產、倒閉，且委請律師
      於七十六年七月二十三日開債權人會議，則核原告二人共同詐欺被告價值二百
      五十二萬一千五百六十元電子零件，昭然若揭。被告於七十六年十月三十日對
      原告二人於台灣台北地方法院檢察署提出共同詐欺告訴，俟因訴外人亞矽公司
      等多人亦對原告提出詐欺告訴，且經第一審法院判決原告二人有罪，原告對該
      部分刑事判決上訴台灣高等法院，故被告對原告提出之詐欺告訴案件與亞矽公
      司等多人對原告之刑事詐欺告訴案件併案於台灣高等法院，後被告於台灣高等
      法院刑事庭對原告提出刑事附帶民事請求損害賠償，且於刑事庭當庭成立和解
      。按被告遭原告詐欺財物，因此提起刑事告訴，於民事上自得本於侵權行為與
      不當得利等法律關係為請求，原告主張和解筆錄請求權基礎只有民法第一百八
      十四條侵權行為，誠有誤解。
  四、按刑事案件之起訴事實，本有顯在性事實與潛在性事實二種，稱此起訴之一部
      犯罪事實，為顯在性事實，稱此起訴效力所及之其他部分，為潛在性事實，而
      有關實質上或裁判上一罪，其刑罰權即屬一個，在訴訟上自不得分別為數訟案
      件，故其在法律上之事實關係仍屬一個，具有不可分性，因之檢察官已就其全
      部事實起訴者固無論，即僅就其一部事實起訴者，依刑事訴訟法第二百六十七
      條規定，其效力仍及於全部，檢察官提起公訴後，發現其他部分，對於未起訴
      之其他部分，以移請法院併案審判為已足，毋庸重行起訴。本件原告詐欺被告
      之犯罪事實，既經檢察官認定與已起訴之犯罪事實具有裁判上一罪之關係，雖
      檢察官以移請法院併案審判方式為之，但仍不失為已起訴部分效力所及，則被
      告於刑事部併案於台灣高等法院刑事庭審判時，提起附帶刑民事訴訟，自無違
      誤，俟該附帶民事訴訟被告據原告之請求而當庭於訴訟上達成和解，自有其訴
      訟上和解之效力，不因事後原刑事起訴部分獲判無罪，併案審判之被告指訴部
      分經移回檢察官續行調查而有異，原告指摘該和解效力不存在，誠無理由。
參、證據：提出(一)台灣板橋地方法院八十九年度執速字第二七七四號債權憑證影本一
    份、(二)被告強制執行聲請狀影本一份、(三)七十一年十一月二十五日民事法律問題
    司法院第二廳研究意見影本一份、(四)送貨單五紙影本一份、(五)支票及退票理由單
    影本各三紙、(六)告訴狀影本一份、(七)台灣台北地方法院七十六年度易字第四八七
    四號刑事判決影本一份、(八)附帶民事起訴狀影本一份為證，並聲請向台灣高等法
    院調七十七年度附民字第一○七號卷全卷。
丙、本院依職權調台灣板橋地方法院八十九年度執字第二七七四號民事執行卷全卷及
    本院八十九年度執字第五三七五號民事執行卷全卷。
    理      由
一、原告起訴主張被告於八十九年一月二十七日以台灣高等法院七十七年度附民字第
    一○七號和解筆錄，向台灣板橋地方法院聲請強制執行，因無財產可供執行，故
    以發給債權憑證結案。嗣再以該債權憑證向鈞院聲請強制執行，經本院以八十九
    年度民執子字第五三七五號清償債務強制執行事件，扣押原告在南山人壽保險股
    份有限公司任職期間所得支領之各勞務報酬債權，惟被告原執行名義之請求權基
    礎係依侵權行為損害賠償請求權，依民法第一百三十七條第三項規定，本件執行
    名義所確定之請求權，其時效應為五年，自和解筆錄確定重行起算迄八十九年一
    月二十七日向板橋地方法院聲請強制執行時，已逾五年，故其執行名義所確定之
    請求權應已消滅；再兩造於和解後，原告之刑事部分以無罪判決確定，則被告刑
    事附帶民事之和解，實屬無效之和解，係無效之執行名義，故本院八十九年度民
    執子字第五三七五號清償債務強制執行事件，就原告在南山人壽保險股份有限公
    司任職期間所得支領之各項勞務報酬債權所為強制執行程序，應予撤銷，為此依
    強制執行法第十四條第一項之規定，提起本件債務人異議之訴。
    被告則以系爭台灣高等法院七十七年度附民字第一○七號和解筆錄係於刑事庭成
    立之和解筆錄，並非刑事部分判有罪後，將刑事附帶民事案件移送民事庭審理，
    而於民事庭成立之和解筆錄，故本件和解筆錄之基本原因關係非僅就犯罪行為依
    民法第一百八十四條、一百八十五條法律關係請求損害賠償之情形，本件和解筆
    錄之基本原因關係為侵權行為應得依民法第一百九十七條之規定，於侵權行為請
    求權之時效消滅後，亦得依不當得利之法律關係請求，故原告主張基本原因關係
    為侵權行為其時效已消滅，誠無理由等語置辯。
二、查原告於七十六年間共同經營鈞力公司，因向亞矽公司等購買印刷電路板及電子
    零件無法支付貨款，嗣亞矽公司提起告訴，經台灣台北地方法院檢察署檢察官偵
    查起訴後，本院七十六年度易字第四八七四號判決原告共同詐欺，原告提起上訴
    後，台灣高等法院以七十七年度上易字第二九二號受理在案，嗣檢察官將被告對
    原告所提詐欺案件移送台灣高等法院併案審理，被告於台灣高等法院審理前開刑
    案時，對原告提起附帶民事訴訟，且在前開刑事未審結前，即於七十七年三月二
    十八日與原告成立七十七年度附民字第一○七號和解筆錄，而台灣高等法院七十
    七年度上易字第二九二號詐欺案件嗣判決原告無罪確定。被告後於八十九年一月
    二十七日以前開七十七年度附民字第一○七號和解筆錄向台灣板橋地方法院對原
    告聲請強制執行，因原告無財產可供執行，執行法院遂依強制執行法第二十七條
    規定，於八十九年二月十九日發給板院通民執速字第二二三一九號債權憑證，嗣
    被告再於八十九年三月十日以前開債權憑證向本院對原告聲請強制執行，經本院
    八十九年度執字第五三七五號強制執行事件受理執行在案，本院民事執行處並於
    八十九年三月十三日發扣押令，禁止原告收取對南山人壽保險股份有限公司之勞
    務報酬債權或為其他處分，亦禁止南山人壽保險股份有限公司對原告清償之事實
    ，為兩造所不爭執，經本院依被告之聲請向台灣高等法院調七十七年度附民字第
    一○七號卷全卷，依職權調台灣板橋地方法院八十九年度執速字第二七七四號民
    事執行卷全卷、本院八十九年度執字第五三七五號民事執行卷全卷查證屬實，自
    堪信為真實。
三、原告固主張兩造於台灣高等法院七十七年度附民字第一○七號和解筆錄成立後，
    原告之刑事部分以無罪判決確定，則被告刑事附帶民事之和解，實屬無效之和解
    ，係無效之執行名義，故以該執行名義所為之執行程序應予撤銷等語。然刑事訴
    訟法第四百九十一條第七款規定，民事訴法關於和解之規定，於附帶民事訴訟準
    用之。而按法院不問訴訟程度如何，如認有成立和解之望者，得於言詞辯期時或
    使受命推事或受託推事，試行和解。試行和解而成立者，應作成和解筆錄，民事
    訴訟法第三百七十七條、第三百七十九條第一項分別定有明文，則台灣高等法院
    七十七年度上易字第二九二號詐欺案件之受命法官，於被告對原告提起七十七年
    度附民字第一○七號之附帶民事訴訟後，認有成立和解之望，試行和解而成立，
    並作成和解筆錄，自符前揭條文之規定。雖嗣後原告之刑事詐欺部分判決無罪確
    定，然按和解成立者，與確定判決，有同一之效力。和解有無效或得撤銷之原因
    者，當事人得請求繼續審判，民事訴訟法第三百八十條第一項、第二項定有明文
    ，是和解一經成立，不惟受訴法院，和解當事人亦應受和解成立內容之拘束，縱
    和解有無效或得撤銷之原因，未經當事人為繼續審判之請求，而法院認其請求合
    法且有理由，並就本案另為裁判確定之前，該項和解仍然存在而有其束力。原
    告既未對台灣高等法院七十七年度附民字第一○七號和解筆錄為繼續審判之請求
    ，徒以刑事部分判決無罪確定，即認系爭和解筆錄為無效之和解，自不足採。
四、再原告主張被告所執有和解筆錄之請求權基礎係依侵權行為損害賠償請求權，依
    民法第一百三十七條第三項規定，本件執行名義所確定之請求權，其時效應為五
    年，自和解筆錄確定重行起算迄八十九年一月二十七日向板橋地方法院聲請強制
    執行時，已逾五年，故其執行名義所確定之請求權應已消滅等語，並提出本院八
    十九年三月十三日執行命令影本一份、被告八十九年一月二十七日強制執行聲請
    狀影本一份為證。被告雖辯稱系爭和解筆錄之基本原因關係非僅就犯罪行為依民
    法第一百八十四條、一百八十五條法律關係請求損害賠償之情形，且侵權行為應
    得依民法第一百九十七條之規定，於侵權行為請求權之時效消滅後，亦得依不當
    得利之法律關係請求，故原告主張基本原因關係為侵權行為其時效已消滅，誠無
    理由等語。然查：
    (一)按因犯罪而受損害之人，於刑事訴訟程序得附帶提民事訴訟，對於被告及依民
      法負賠償責任之人，請求回復其損害，刑事訴訟法第四百八十七條第一項定有
      明文。而所謂因犯罪而受損害，得對被告請求回復其損害，即受害人之權利，
      遭被告不法之侵害，且被告不法侵害必係出於故意或過失，故其訴訟標的當為
      侵權行為無疑。
    (二)雖被告辯稱其對原告尚有不當得利請求權等語，然被告於附帶民事起訴狀所述
      之事實及理由，均為原告於七十六年四月至七月間，共同向被告詐購電子組件
      ，所簽發共計二百五十二萬一千九百六十元之支票均遭退票，認原告涉嫌詐欺
      罪嫌，因而提起附帶民事訴訟，請求原告賠償等語，並無支字片語述及不當得
      利之事實。況因犯罪而受損害之人，雖得於刑事訴程序附帶提起民事訴訟，對
      於刑事被告請求回復其損害，但其請求回復之損害，以被訴犯罪事實所生之損
      害為限，否則縱令得依其他理由，提起民事訴訟，亦不得於刑事訴訟程序附帶
      為此請求（最高法院六十年台上字第六三三號判例參照），是被告所提台灣高
      等法院七十七年附民字第一○七號刑事帶民事事件，其訴訟標的僅有侵權行為
      損害賠償請求權，而不含不當得利返請求權。至被告另辯稱侵權行為依民法第
      一百九十七條之規定，於侵權行為請求權之時效消滅後，亦得依不當得利之法
      律關係請求等語，然此為侵權行為損害賠償請求權時效消滅，被告是否另對因
      侵權行為受利益之人，依不當得利之規定請求返還利益之問題；兩造成立還系
      爭訴訟上和解時，請求權時效既尚未消滅，自難認系爭和解之訴訟標的為不當
      得利返還請求權。
    (三)被告系爭和解筆錄之訴訟標的為侵權行為損害賠償請求權，而侵權行為損害賠
      償請求權之消滅時效，依民法第一百九十七條第一項之規定，時效為二年；而
      按經確定判決或其他與確定判決有同一效力之執行名義所確定之請求權，其原
      有消滅時效期間不滿五年者，因中斷時效而重行起算之時效期間為五年，民法
      第一百三十七條第三項定有明文，是被告對原告之侵權行為損害賠償請求權，
      因對原告提起附帶民事訴訟而時效中斷，自七十七年三月二十八日和解筆錄成
      立時，時效重新起算，且重行起算之時效期間為五年；惟被告嗣於八十九年一
      月二十七日以前開七十七年度附民字第一○七號和解筆錄向台灣板橋地方法院
      對原告聲請強制執行時，期間已逾五年，其請求權已罹於時效而消滅。
    (四)被告雖辯稱台灣板橋地方法院嗣於八十九年二月十九日核發債權憑證結案，債
      權憑證具公信性，依該債權憑證重新起算之時效並未罹於消滅等語。然消滅時
      效完成後，即不生消滅時效中斷之問題，並非核發債權憑證後，時效即可重新
      起算（最高法院八十五年度台上字第三○二六號判決參照），是被告辯稱依債
      權憑證重新起算之時效未消滅等語，尚不足採。
五、按執行名義成立後，如有消滅或妨礙債權人請求之事由發生，債務人得於強制執
    行程序終結前，向執行法院對債權人提起異議之訴。如以裁判為執行名義時，其
    為異議原因之事實發生在前訴訟言詞辯論終結後，亦得主張之，強制執行法第四
    條第一項定有明文，而所謂有消滅債權人請求之事由，係指可使執行名義載請求
    之全部或一部失其存在之事由，如清償、消滅時效完成等，致執行名義所載之請
    求權，不得執行者而言。兩造自成立和解筆錄重行起算之時效期間既已完成，自
    不因核發債權憑證，或以債權憑證聲請法院再行強制執行，而生中斷時效之效力
    。是以，台灣板橋地方法院板院通民執速字第二二三一九號債權憑證所載之請求
    權已罹於時效而消滅，惟被告向本院聲請本院八十九年度民執子字第五三七五號
    清償債務強制執行事件，扣押原告在訴外人南山人壽保險股份有限公司任職期間
    所得支領之各勞務報酬債權，原告自得主張時效消滅，依強制執行法第十四條第
    一項提起債務人異議之訴。從而，原告主張執行名義有消滅之事由，依強制執行
    法第十四條第一項提起債務人異議之訴，請求撤銷本院八十九年度民執字第五三
    七五號清償債務強制執行事件，就原告在南山人壽保險股份有限公司任職期間所
    得支領之各項勞務報酬債權所為之強制執行程序，為有理由，應予准許。
六、結論：原告之訴為有理由，依民事訴訟法七十八條，判決如主文。
中      華      民      國    九十      年     十一     月    二十七    日
                              民事第三庭法      官  吳青蓉
右為正本係照原本作成
如對本判決上訴，須於判決送達後廿日內向本院提出上訴狀
中      華      民      國    九十      年     十一     月    二十九    日
                                        法院書記官  吳芳玉


司法院資訊處製作；財團法人民間司法改革基金會備份。
